【裁判字號】    99,選訴,15
【裁判日期】    990831
【裁判案由】    違反選舉罷免法
【裁判全文】
臺灣新竹地方法院刑事判決              99年度選訴字第15號
公  訴  人  臺灣新竹地方法院檢察署檢察官
被      告  甲○○
選任辯護人  許美麗律師
            張淑美律師
被      告  丑○○
選任辯護人  張堂歆律師
被      告  壬○○
選任辯護人  唐琪瑤律師
被      告  巳○○
選任辯護人  王志陽律師
被      告  己○○○
指定辯護人  許麗美律師
被      告  辰○○○
            丁○○
            癸○○
            子○○
上  一  人
指定辯護人  吳國源律師
被      告  午○○
                      16號
上列被告等因違反選舉罷免法等案件，經檢察官提起公訴（98年
度選偵字第14號、99年度選偵字第9 、10、11、24號），本院判
決如下：
    主  文
一、甲○○共同犯公職人員選舉罷免法第九十九條第一項之交付
    賄賂罪，處有期徒刑貳年，褫奪公權年，緩刑伍年，應於
    判決確定後陸個月內向公庫支付新臺幣拾萬元，緩刑期間
    付保護管束。扣案之甲○○競選文宣（張加壹盒）、記載
    選民電話、地址等之涉嫌賄選資料（捌張、陸張）、選民票
    數名單壹張、甲○○宣傳單拾張，均沒收。
二、丑○○共同犯公職人員選舉罷免法第九十九條第一項之交付
    賄賂罪，處有期徒刑貳年，褫奪公權年，緩刑伍年，應於
    判決確定後陸個月內向公庫支付新臺幣拾萬元，緩刑期間
    付保護管束。扣案之甲○○競選文宣（張加壹盒）、記載
    選民電話、地址等之涉嫌賄選資料（捌張、陸張）、選民票
    數名單壹張、甲○○宣傳單拾張，均沒收。
三、壬○○共同犯公職人員選舉罷免法第九十九條第一項之交付
    賄賂罪，處有期徒刑壹年柒月，褫奪公權貳年，緩刑年，
    應於判決確定後陸個月內向公庫支付新臺幣萬元。扣案之
    甲○○競選文宣（張加壹盒）、記載選民電話、地址等之
    涉嫌賄選資料（捌張、陸張）均沒收。
四、巳○○共同犯公職人員選舉罷免法第九十九條第一項之交付
    賄賂罪，處有期徒刑拾月，褫奪公權貳年，扣案之選民票數
    名單壹張、甲○○宣傳單拾張，均沒收；又犯有投票權
    人收受賄賂罪，處有期徒刑月，褫奪公權壹年，扣案收受
    之賄賂新臺幣伍佰元沒收。應執行有期徒刑拾壹月，褫奪公
    權貳年，緩刑貳年，應於判決確定後陸個月內向公庫支付新
    臺幣壹萬元。扣案之選民票數名單壹張、甲○○宣傳單拾
    張、收受之賄賂新臺幣伍佰元，均沒收。
五、己○○○共同犯公職人員選舉罷免法第九十九條第一項之交
    付賄賂罪，免刑。
六、丁○○犯有投票權人收受賄賂罪，處有期徒刑伍月，如易科
    罰金，以新台幣壹仟元折算壹日，褫奪公權壹年，緩刑貳年
    。未扣案所收受之賄賂新臺幣伍佰元沒收，如全部或一部不
    能沒收時，追徵其價額。
七、癸○○犯有投票權人收受賄賂罪，處有期徒刑月，如易科
    罰金，以新臺幣壹仟元折算壹日，褫奪公權壹年，緩刑貳年
    。扣案收受之賄賂新臺幣貳仟元沒收。
八、辰○○○、子○○、午○○均無罪。
    事  實
一、丑○○與甲○○為結褵30餘年之夫妻關係，二人育有一子二
    女，因其中二名子女均有精神方面疾病需要人照顧，平日乃
    由沒在工作之甲○○在家中照顧子女，另丑○○因熱心政治
    ，惟有自身工作抽不出身，而民意代表一職工作彈性可兼顧
    家庭，便由甲○○出來參選新竹縣新豐鄉鄉民代表，並自民
    國87年起連續三屆當選新豐鄉鄉民代表，甲○○遂一方面於
    鄉民代表會問政，一方面兼顧家中子女照顧，於甲○○第三
    任鄉民代表任內，適遇98年12月5 日將舉行第17屆新竹縣議
    員選舉，甲○○周遭親友鼓勵支持其更上層樓擴大服務範圍
    ，甲○○評估後自忖其為現任新豐鄉鄉民代表，已有相當民
    意基礎，戶籍所在之第17屆新竹縣議員第三選區（即新豐鄉
    選區）復有一席婦女保障當選名額，甲○○認為自己有當選
    之勝算，遂代表所屬政黨登記為第17屆縣議員第三選區候選
    人。
二、詎甲○○登記參選後，經分析評估，認為其所屬政黨在縣議
    員第三選區所提名另一名候選人黃金樓，亦係由新豐鄉民代
    表轉戰縣議員選舉，且兩人在鄉民代表選舉時即為同一選區
    ，選票來源重疊，而縣議員當選票數較鄉民代表選舉高出許
    多，甲○○擔心票源遭瓜分當選勝算岌岌可危，一旦落選，
    則原先所規劃一邊擔任民意代表一邊照顧家庭之計畫將會落
    空，因而寢食難安，其為確保當選，竟與夫婿丑○○起意對
    第三選區內之部分有投票權人以現金交付賄賂而約渠等投票
    予甲○○（即俗稱「買票」、「賄選」），其二人遂分別與
    甲○○之友人己○○○、丑○○之張氏宗親壬○○（為新竹
    縣新豐鄉後湖村前任村長）、丑○○之好友巳○○（為新竹
    縣新豐鄉上坑村5 鄰鄰長）共同基於對於有投票權人交付賄
    賂之犯意聯絡，或親自或透過己○○○、壬○○、巳○○、
    另一名姓名年籍不詳成年男子（以下稱甲男），接續為以下
    賄選行為：
（一）丑○○、甲○○夫妻由甲○○於98年10月17日上午，至新
      竹縣新豐鄉○○街88巷3 弄21號己○○○住處，與己○○○共同基於賄選犯意聯絡，由甲○○提供新臺幣（下同）
      3萬元現金予己○○○，拜託己○○○以每戶1,000元之金
      額為甲○○賄選，己○○○因為考量到平日之婚喪喜慶甲○○均會來參加並有包禮金，己○○○想要還此人情乃應
      允而接續為以下賄選行為：
   1、於98年10月18日，在新竹縣新豐鄉○○街88巷3 弄46號范
      卓月英住處，交付范卓月英1,000 元及甲○○競選文宣，
      並要求范卓月英於此次新竹縣議員選舉時，投票支持甲○○，經范卓月英收受而應允（范卓月英所犯投票受賄罪部
      分業於偵查中繳回1,000 元，經臺灣新竹地方法院檢察署
      檢察官以99選偵字第11號緩起訴處分）。
   2、於98年10月18日，在新竹縣新豐鄉○○街88巷3 弄25號張
      鳳美住處，交付張鳳美1,000 元，並要求張鳳美於此次新
      竹縣議員選舉時，投票支持甲○○，經張鳳美收受而應允
      （張鳳美所犯投票受賄罪部分業於偵查中繳回1,000 元，
      經臺灣新竹地方法院檢察署檢察官以99選偵字第11號緩起
      訴處分）。
   3、於98年10月18日，在新竹縣新豐鄉○○街88巷3 弄36號江
      秋瑩住處，交付江秋瑩1,000 元，並要求江秋瑩於此次新
      竹縣議員選舉時，投票支持甲○○，經江秋瑩收受而應允
      （江秋瑩所犯投票受賄罪部分業於偵查中繳回1,000 元，
      經臺灣新竹地方法院檢察署檢察官以99選偵字第11號緩起
      訴處分）。
   4、於98年10月18日，在新竹縣新豐鄉○○街88巷3 弄42號林
      梅住處，交付林梅1,000 元，並要求林梅於此次新竹縣議
      員選舉時，投票支持甲○○，經林梅收受而應允（林梅所
      犯投票受賄罪部分業於偵查中繳回1,000 元，經臺灣新竹
      地方法院檢察署檢察官以99選偵字第11號緩起訴處分）。
   5、於98年10月18日，在新竹縣新豐鄉○○街88巷3 弄32號古
      秀湄（起訴書誤載為林梅）住處，交付古秀湄1,000 元，
      並要求古秀湄於此次新竹縣議員選舉時，投票支持甲○○
      ，經古秀湄收受而應允（古秀湄所犯投票受賄罪部分，業
      於偵查中繳回1,000 元，經臺灣新竹地方法院檢察署檢察
      官以99選偵字第11號緩起訴處分）。
   6、己○○○將上開款項交付范卓月英等人後，即將餘款交還
      甲○○。
（二）丑○○、甲○○夫妻由甲○○於98年10月22日，在己○○○前開住處，委託己○○○將1,000 元賄款交付孔泉浩、
      侯月芳夫婦，己○○○即承前接續賄選犯意，於同日下午
      交付侯月芳1,000 元，嗣後告知侯月芳該筆錢是甲○○買
      票之賄款，而經侯月芳應允（侯月芳所犯投票受賄罪部分
      業於偵查中繳回1,000 元，並經臺灣新竹地方法院檢察署
      檢察官以99選偵字第11號緩起訴處分）。
（三）丑○○、甲○○夫妻由甲○○於98年10月間某日上午6 時
      許，在新竹縣新豐鄉鳳坑村老人集會館前，向十八氣功班
      成員拜票，並乘機將現金1,000 元分別塞進未○○○、卯
      ○○○口袋內，以求其等於此次新竹縣議員選舉時投票支
      持。未○○○、卯○○○等2 人亦均明知甲○○所交付之
      上開金錢，係甲○○約使其等於上開選舉投票時支持之代
      價，竟仍予收受，而允於投票時支持（卯○○○、未○○○所犯投票受賄罪部分，均於偵查、審理中自白犯行，並
      分別業於偵查中、本院審理中各繳回1,000 元，經本院另
      案判決）。
（四）甲○○、丑○○於98年11月間某日上午8、9時許，由甲○○駕車搭載丑○○，至新竹縣新豐鄉○○路362 號附近，
      由丑○○下車後向經營檳榔攤之戊○○交付2,000 元，並
      要求戊○○於此次新竹縣議員選舉時，投票支持甲○○。
      戊○○明知丑○○所交付之上開金錢，係甲○○約使其於
      上開選舉投票時支持之代價，竟仍予收受，而允於投票時
      支持甲○○（戊○○所犯投票受賄罪部分，業於警詢時繳
      回2,000 元，且於偵查、審理中自白犯行，經本院另案判
      決）。
（五）甲○○、丑○○夫妻由甲○○於98年10月間某日，在新竹
      縣新豐鄉○○村○○地○路邊，向巳○○拜票並交付現金
      3,000 元，以求其於此次新竹縣議員選舉時投票支持並幫
      忙宣傳拉票，巳○○明知甲○○所交付之上開金錢，其中
      500 元係約使其於上開選舉投票時支持之代價，竟仍予收
      受，而允於投票時支持（巳○○所犯投票受賄罪部分，業
      於本院審理中自白犯行並繳回500元）。
（六）丑○○、甲○○夫妻由丑○○於98年10月間某日，與巳○○共同基於賄選犯意聯絡，由巳○○負責帶路，丑○○負
      責發放現金賄選而為以下賄選行為：
   1、於98年10月間某日上午，在新竹縣新豐鄉不詳地點產業道
      路上，由丑○○交付鄭陳乃共1,000 元，作為行求鄭陳乃
      、鄭廖早妹於此次新竹縣議員選舉時，投票支持甲○○之
      對價，而經鄭陳乃應允，並將其中500 元款項轉交鄭廖早
      妹收受而應允（鄭陳乃、鄭廖早妹所犯投票受賄罪部分，
      業於偵查中各繳回500 元，經臺灣新竹地方法院檢察署檢
      察官以99選偵字第11、24號緩起訴處分）。
   2、於98年10月間某日上午，在新竹縣新豐鄉上坑村坑子口39
      4號朱曾玉碟住處門口，由丑○○交付朱曾玉碟共1,000元
      ，並要求朱曾玉碟於此次新竹縣議員選舉時，投票支持甲○○，而經朱曾玉碟應允（朱曾玉碟所犯投票受賄罪部分
      ，業於偵查中繳回1,000 元，經臺灣新竹地方法院檢察署
      檢察官以99選偵字第11、24號緩起訴處分）。
   3、於98年10月間某日上午，在新竹縣新豐鄉上坑村坑子口
      634號鄭金塗住處附近路邊，由丑○○交付鄭金塗500元，
      並要求鄭金塗於此次新竹縣議員選舉時，投票支持甲○○
      ，而經鄭金塗應允（鄭金塗所犯投票受賄罪部分，業於偵
      查中繳回500 元，經臺灣新竹地方法院檢察署檢察官以99
      選偵字第11、24號緩起訴處分）。
   4、於98年10月間某日，在新竹縣新豐鄉上坑村5鄰坑子口400
      號嚴阿雲住處門口，由丑○○交付嚴阿雲共3,500 元，作
      為行求林昌慶、嚴阿雲夫妻、林炳宏於此次新竹縣議員選
      舉時，投票支持甲○○之對價，而經嚴阿雲應允，並將其
      中3,000元轉交林昌慶、500元轉交林炳宏，林昌慶、林炳
      宏獲悉上情後仍予以收受而應允（林昌慶、嚴阿雲、林炳
      宏所犯投票受賄罪部分，林昌慶業於偵查中繳回3,000 元
      ，其等三人均經臺灣新竹地方法院檢察署檢察官以99選偵
      字第11、24號緩起訴處分）。
   5、於98年10月間某日，在新竹縣新豐鄉上坑村5鄰坑子口384
      號戴曾五妹住處門口，由丑○○交付戴曾五妹共1,000 元
      ，作為行求戴曾五妹、戴曾棋於此次新竹縣議員選舉時，
      投票支持甲○○之對價，而經戴曾五妹應允，並將其中
      500 元轉交戴曾棋，戴曾棋獲悉上情後仍予以收受而應允
      （戴曾五妹、戴曾棋涉嫌投票受賄罪部份經臺灣新竹地方
      法院檢察署檢察官以99選偵字第11、24號緩起訴處分）。
（七）丑○○、巳○○共同發放上開賄款後，丑○○、甲○○夫
      妻復由丑○○提供現金約6,000 元予巳○○，透過巳○○
      負責以每票500 元之金額為甲○○賄選，嗣巳○○對住處
      附近鄰居、親友為以下賄選行為：
   1、於98年10月間某日，在新竹縣新豐鄉上坑村坑子口412 號
      丁○○住處附近，交付丁○○500 元，並告知丁○○上開
      款項係此次新竹縣議員選舉甲○○之買票錢。丁○○明知
      巳○○所交付之上開金錢，係約使其於上開選舉投票予甲○○之代價，竟仍予收受而應允。
   2、於98年10月間某日，在新竹縣新豐鄉上坑村坑子口403 號
      吳秀蘭住處門口，交付吳秀蘭1,500 元，並告知吳秀蘭上
      開款項係此次新竹縣議員選舉時，甲○○買票的錢，吳秀
      蘭明知巳○○所交付之上開金錢，係約使其於上開選舉投
      票予甲○○之代價，竟仍予收受而應允（吳秀蘭所犯投票
      受賄罪部份經臺灣新竹地方法院檢察署檢察官以99選偵字
      第11號緩起訴處分）。
   3、於98年10月間某日，在新竹縣新豐鄉上坑村坑子口630 號
      謝金源住處附近，交付謝金源500 元，並告知謝金源上開
      款項係此次新竹縣議員選舉時，甲○○買票的錢，謝金源
      明知巳○○所交付之上開金錢，係約使其於上開選舉投票
      予甲○○之代價，竟仍予收受而應允（謝金源所犯投票受
      賄罪部分經臺灣新竹地方法院檢察署檢察官以99選偵字第
      11 號緩起訴處分另行緩起訴處分）。
   4、於98年10月間某日，在新竹縣新豐鄉上坑村呂淑英所經營
      自助餐店櫃檯，交付呂淑英1,500 元，並告知呂淑英上開
      款項係此次新竹縣議員選舉時，甲○○買票的錢而行求賄
      選，惟呂淑英誤以為係旅遊退款而收受（呂淑英所涉投票
      受賄罪嫌經臺灣新竹地方法院檢察署檢察官認犯罪嫌疑不
      足而以99選偵字第11號不起訴處分）。
   5、於98年10月間某日，在新竹縣新豐鄉上坑村庚○○所經營
      之檳榔攤，交付庚○○500 元，並告知庚○○上開款項係
      此次新竹縣議員選舉時，甲○○買票的錢。庚○○明知巳
      ○○所交付之上開金錢，係約使其於上開選舉投票時支持
      甲○○之代價，竟仍予收受而應允（庚○○所犯投票受賄
      罪部分於審理中自白犯行，並於審理中繳回500 元，經本
      院另案判決）。
   6、於98年10月間某日，在新竹縣新豐鄉上坑村坑子口404 號
      鄭傅秋妹住處，交付鄭傅秋妹500 元，並告知鄭傅秋妹上
      開款項係此次新竹縣議員選舉時，甲○○買票的錢，鄭傅
      秋妹明知巳○○所交付之上開金錢，係約使其於上開選舉
      投票時支持甲○○之代價，竟仍予收受而應允（鄭傅秋妹
      所犯投票受賄罪部分經臺灣新竹地方法院檢察署檢察官以
      99 選偵字第11號緩起訴處分另行緩起訴處分）。
（八）丑○○承前為甲○○賄選接續犯意，親自為以下賄選行為
      ：
   1、於98年10月間某日，在新竹縣新豐鄉埔頂121 號丙○○住
      處，要求丙○○於此次新竹縣議員選舉時，投票支持甲○○，並在離開時交付丙○○1,000 元。丙○○明知丑○○
      所交付之上開金錢，係約使其於上開選舉投票時支持甲○○之代價，竟仍予收受而應允（丙○○所犯投票受賄罪部
      分於審理中自白犯行，並於審理中繳回1,000 元，經本院
      另案判決）。
   2、於98年10月25日上午不詳時點，在新竹縣新豐鄉○○路43
      8巷13號許文石住處，提出3,000元予許文石，行求其於此
      次新竹縣議員選舉時，投票支持甲○○，惟許文石表示與
      丑○○係國小同學，無需如此，而未同意收受，丑○○遂
      將3,000 元收回（許文石所涉投票受賄罪嫌經臺灣新竹地
      方法院檢察署檢察官認犯罪嫌疑不足而以99選偵字第11號
      不起訴處分）。
   3、於98年10月間某日上午，丑○○邀請不知情之溫燕安陪同
      前往選民住處為甲○○拜票，丑○○在新竹縣新豐鄉○○
      路169號張金鳳住處，將1,000元塞入張金鳳口袋，行求其
      於此次新竹縣議員選舉時投票支持甲○○，並立即離去（
      張金鳳所涉投票受賄罪嫌經臺灣新竹地方法院檢察署檢察
      官認犯罪嫌疑不足而以99選偵字第11號不起訴處分）。
   4、於98年11月間某日，在新竹縣新豐鄉中崙254 號張謝秀蘭
      住處，詢問張謝秀蘭戶內有投票權人人數後，請其於此次
      新竹縣議員選舉時，投票支持甲○○，並在離開時交付張
      謝秀蘭1,500 元，經張謝秀蘭收受而應允（張謝秀蘭所犯
      投票受賄罪部分經臺灣新竹地方法院檢察署檢察官以99年
      度選偵字第9、11號緩起訴處分）。
   5、於98年10月下旬某日傍晚，在新竹縣新豐鄉○○街皇家社
      區，請該社區管理委員會主任委員黃翔朝介紹認識社區內
      各棟樓委員後，要求黃翔朝於此次新竹縣議員選舉時，投
      票支持甲○○，並在離開時交付黃翔朝3,000 元，經黃翔
      朝收受而應允（黃翔朝所犯投票受賄罪部分經臺灣新竹地
      方法院檢察署檢察官以99年度選偵字第9 、11號緩起訴處
      分）。
   6、於98年10月下旬某日傍晚，在新竹縣新豐鄉○○街皇家社
      區，要求黃美英於此次新竹縣議員選舉時，投票支持甲○○，並在離開時交付黃美英3,000 元，經黃美英收受而應
      允（黃美英所犯投票受賄罪部分經臺灣新竹地方法院檢察
      署檢察官以99年度選偵字第9、11號緩起訴處分）。
   7、於98年10月下旬某日傍晚，在新竹縣新豐鄉○○街皇家社
      區，要求許財樹於此次新竹縣議員選舉時，投票支持甲○○，並在離開時交付許財樹3,000 元，經許財樹收受而應
      允（許財樹所犯投票受賄罪部分經臺灣新竹地方法院檢察
      署檢察官以99年度選偵字第9、11號緩起訴處分）。
   8、於98年10月下旬某日傍晚，在新竹縣新豐鄉○○街皇家社
      區，要求劉玉丹於此次新竹縣議員選舉時，投票支持甲○○，並在離開時交付劉玉丹3,000 元，經劉玉丹收受而應
      允（劉玉丹所犯投票受賄罪部分經臺灣新竹地方法院檢察
      署檢察官以99年度選偵字第9、11號緩起訴處分）。
   9、於98年10月下旬某日傍晚，在新竹縣新豐鄉○○街皇家社
      區，要求李婉榛於此次新竹縣議員選舉時，投票支持甲○○，並在離開時放置3,000 元在李婉榛住處桌上，經李婉
      榛收受而應允（李婉榛所犯投票受賄罪部分經臺灣新竹地
      方法院檢察署檢察官以99年度選偵字第9 、11號緩起訴處
      分）。
  10、於98年10月下旬某日傍晚，在新竹縣新豐鄉○○街皇家社
      區，要求張梁雪愛於此次新竹縣議員選舉時，投票支持甲○○，並在離開時交付張梁雪愛3,000 元，經張梁雪愛收
      受而應允（張梁雪愛所犯投票受賄罪部分經臺灣新竹地方
      法院檢察署檢察官以99年度選偵字第9 、11號緩起訴處分
      ）。
  11、於98年10、11月間某日，在新竹縣新豐鄉圓山子117 號癸○○住處，詢問癸○○戶內有投票權人人數後，提出數張
      千元鈔予癸○○，行求其與家人於此次新竹縣議員選舉時
      ，投票支持甲○○，癸○○原本表示彼此間均為張氏宗親
      ，不用賄選也會投票予甲○○，故未同意收受，嗣丑○○
      離去時，仍放置2,000 元在癸○○上開住處客廳桌上。癸○○明知丑○○所交付之上開金錢，係約使其於上開選舉
      投票時支持甲○○之代價，竟仍予收受而應允投票予甲○○（癸○○於審理中繳回2,000元）。
（九）丑○○、甲○○夫妻，推由丑○○與壬○○共同接續為以
      下賄選犯行：
   1、於98年10月間某日，在新竹縣新豐鄉後湖子94號王薇禎住
      處，由壬○○交付王薇禎3,000 元，要求王薇禎與其妯娌
      田金蘭二家人於此次新竹縣議員選舉時，投票支持甲○○
      ，經王薇禛收受而應允，嗣將其中1,000 元轉交田金蘭並
      告知上情，田金蘭收受而應允（王薇禎、田金蘭所犯投票
      受賄罪部分經臺灣新竹地方法院檢察署檢察官以99年度選
      偵字第11、24號緩起訴處分）。
   2、於98年10月15日上午8 時50分許，由丑○○以電話與辛○○連絡後，由壬○○接過電話並請辛○○轉告其夫寅○○
      至新竹縣新豐鄉後湖子51號老家碰面會有好處，嗣寅○○
      委由辛○○至上開老家，見面後壬○○即將500 元交付辛○○，要求寅○○於此次新竹縣議員選舉時，投票支持甲○○，辛○○明知壬○○所交付之上開金錢，係約使寅○○於上開選舉投票時支持甲○○之代價，竟仍予收受，並
      返回住處將上開500元交付寅○○，寅○○明知上開500元
      ，係壬○○約使其於上開選舉投票時支持甲○○之代價，
      竟仍予收受並交由辛○○使用（寅○○、辛○○所犯共同
      投票受賄罪部分於審理中自白犯行，並於審理中繳回 500
      元，經本院另案判決）。
（十）丑○○、甲○○夫妻與壬○○、甲男共同基於賄選犯意聯
      絡，於98年10月間某日，由甲○○駕車搭載甲男及壬○○
      至新竹縣新豐鄉後湖村十一股13號張春雄住處，由甲男詢
      問張春雄戶內有投票權人人數後，要求張春雄於此次新竹
      縣議員選舉時，投票支持甲○○，並由甲男在離開前將
      2,500 元塞入張春雄口袋內（張春雄所犯投票受賄罪部分
      ，業於偵查中繳回2,500 元，經臺灣新竹地方法院檢察署
      檢察官以99年度選偵字第11、24號緩起訴處分）。
三、嗣經獲悉上情之人至新竹縣調查站檢舉（為保護檢舉人，檢
    舉人姓名年籍資料詳卷），臺灣新竹地方法院檢察署檢察官
    指揮新竹縣調查站人員對丑○○、甲○○夫妻跟監，並對甲○○等人之電話實施通訊監察，嗣持本院核發之搜索票至壬○○、巳○○等人住處搜索並同步傳喚相關人士到場詢訊，
    其中己○○○於98年11月13日至新竹縣調查站、臺灣新竹地
    方法院檢察署接受詢問、訊問時均自白上情，因而查獲候選
    人甲○○為共犯，並經調查站人員在壬○○住處搜索扣到壬○○所有供行賄用之甲○○競選文宣（3張加1盒）、記載選
    民電話、地址等之涉嫌賄選資料（8張、6張）、巳○○所有
    供行賄用之載有選民票數之名單1 張（即扣押物品清單上所
    載「庚○○等人員名冊」）、甲○○宣傳單33張等物而查悉
    上情，嗣巳○○於偵查、審理中自白前開投票行賄、受賄犯
    行，癸○○於偵查、審理中自白前開投票受賄犯行，巳○○
    、癸○○於審理中分別提出賄款500元、2,000元經本院扣押
    在案。
四、案經新竹縣政府警察局竹北分局報告、新竹市警察局移送及
    臺灣新竹地方法院檢察署檢察官指揮新竹市調查站、新竹縣
    調查站、新竹縣政府警察局後簽分偵查起訴。
    理  由
壹、證據能力之判斷：
一、供述證據：按被告以外之人於審判外之言詞或書面陳述，除
    法律有規定者外，不得作為證據，刑事訴訟法第159條第1項
    固定有明文。然被告以外之人於偵查中向檢察官所為之陳述
    ，除顯有不可信之情況外，得為證據；被告以外之人於審判
    外之陳述，雖不符同法第159條之1 至之4之規定，而經當事
    人於審判程序同意作為證據，法院審酌該言詞陳述或書面陳
    述作成時之情況，認為適當者，亦得為證據；又當事人、代
    理人或辯護人於法院調查證據時，知有第159條第1項不得為
    證據之情形，而未於言詞辯論終結前聲明異議者，視為有前
    項之同意，同法第159條之1第2項、第159條之5 亦分別定有
    明文。又刑事訴訟法第159條之5之立法意旨在於傳聞證據未
    經當事人之反對詰問予以核實，原則上先予排除，惟若當事
    人已放棄反對詰問權，於審判程序中表明同意該等傳聞證據
    可作為證據，或於言詞辯論終結前未聲明異議，基於尊重當
    事人對傳聞證據之處分權及證據資料愈豐富，愈有助於真實
    發現之理念，上開傳聞證據亦均得資為證據。經查，本案據
    以認定被告甲○○、丑○○、壬○○、巳○○、己○○○涉
    犯公職人員選舉罷免法第99條第1 項之交付賄賂罪之犯罪事
    實之證人即同案被告未○○○、卯○○○、戊○○、庚○○
    、丙○○、寅○○、辛○○、癸○○、范卓月英、張鳳美、
    江秋瑩、林梅、古秀湄、侯月芳、鄭陳乃、朱曾玉碟、鄭金
    塗、林炳宏、嚴阿雲、林昌慶、戴曾棋、戴曾五妹、吳秀蘭
    、謝金源、呂淑英、鄭傅秋妹、許文石、張金鳳、張謝秀蘭
    、黃翔朝、黃美英、許財樹、劉玉丹、李婉榛、張梁雪愛、
    王薇禎、田金蘭、張春雄等於警局、調查站初詢及檢察官偵
    查中之供述，及本案據以認定被告丁○○涉犯刑法第143 條
    第1 項之投票受賄罪之犯罪事實之證人即同案被告巳○○於
    檢察官偵查中之供述，固均屬被告以外之人於審判外之供述
    證據，惟其等於偵查中向檢察官所為之供述，並無顯不可信
    之情況，且被告甲○○、丑○○、壬○○、巳○○、己○○○及其等辯護人，於本院審理中，對前開證人即同案被告未
    ○○○等人於警詢中供述之證據能力亦均不爭執，復未曾於
    言詞辯論終結前聲明異議，並同意援引作為證據（見本院卷
    (二)第151 頁以下），本院審酌此等證據資料製作時之情況，
    尚查無違法不當及證明力明顯過低之瑕疵，亦認為以之作為
    證據應屬適當，依上揭規定，該供述證據具有證據能力。
二、非供述證據：又按本案認定被告甲○○、丑○○、壬○○、
    巳○○、己○○○、丁○○、癸○○上開犯罪事實所引用之
    非供述證據，例如載有選民票數之名單、監聽譯文、查扣現
    金、監視錄影及翻拍照片等，並無證據證明係公務員違背法
    定程式所取得，亦無刑事訴訟法第159條之4之顯有不可信之
    情況與不得作為證據之情形，且亦經被告等同意援引作為證
    據（見本院卷(二)第159頁以下），自應認均有證據能力。
貳、實體部分：
甲、有罪部分：
一、認定被告甲○○、丑○○、壬○○、巳○○、己○○○、丁○○、癸○○犯罪事實所憑之證據及認定之理由：
（一）被告甲○○於本院審理中之自白及供述（本院卷(二)第30-1
      頁反面、第178 頁以下）：證明其上開與被告丑○○、己○○○、壬○○、巳○○、甲男共犯公職人員選舉罷免法
      第99條第1 項交付賄賂予范卓月英等人及被告巳○○確實
      收受其所交付之3,000元款項，其中500元係要被告巳○○
      投票支持甲○○之對價等事實。
（二）被告丑○○於本院審理中之自白及供述（本院卷(二)第30-1
      頁反面、第176 頁反面以下）：證明其上開與被告甲○○
      、己○○○、壬○○、巳○○、甲男共犯公職人員選舉罷
      免法第99條第1項交付賄賂予范卓月英等人之事實。
（三）被告壬○○於本院審理中之自白及供述（本院卷(二)第30-1
      頁反面、第179 頁反面以下）：證明其上開與被告丑○○
      、甲○○共犯公職人員選舉罷免法第99條第1 項交付賄賂
      予王薇禎等人之事實。
（四）被告巳○○於偵查、本院審理中之自白及供述（選偵字第
      14號卷第5至7頁、第130至133頁、第136至140頁、偵聲字
      第208 號卷第4至6頁、選偵字第10號卷第213至215頁、本
      院卷(一)第146頁反面以下、卷(二)第181頁以下）：證明其上
      開與被告丑○○、甲○○共犯公職人員選舉罷免法第99條
      第1 項交付賄賂予鄭廖早妹、丁○○等人，及其收受被告
      甲○○所交付之3,000元，其中500元係投票支持甲○○之
      對價等事實。
（五）被告己○○○於偵查、本院審理中之自白及供述（選他字
      第23號卷(一)第114至116頁、第120至123頁、選偵字第11號
      卷(二)第227至228頁、第136至140頁、偵聲字第208號卷第4
      至6頁、選偵字第10號卷第213至215頁、本院卷(一)第147頁
      反面以下、卷(二)第183 頁）：證明其上開與被告甲○○共
      犯公職人員選舉罷免法第99條第1 項交付賄賂予范卓月英
      等人之事實。
（六）被告癸○○於調查站、檢察官偵查中及本院審理時之自白
      及供述（選他字第23號卷(四)第294至296頁、第301至304頁
      、本院卷(一)第147頁反面以下、卷(二)第48頁、第185頁）：
      證明被告丑○○要求其與家人投票支持被告甲○○，並置
      放2,000 元賄款在其住處桌上即離開，其予以收受而應允
      之事實。
（七）證人未○○○、卯○○○、戊○○、庚○○、丙○○、寅
      ○○、辛○○、癸○○、范卓月英、張鳳美、江秋瑩、林
      梅、古秀湄、侯月芳、鄭陳乃、朱曾玉碟、鄭金塗、林炳
      宏、嚴阿雲、林昌慶、戴曾棋、戴曾五妹、吳秀蘭、謝金
      源、呂淑英、鄭傅秋妹、許文石、張金鳳、張謝秀蘭、黃
      翔朝、黃美英、許財樹、劉玉丹、李婉榛、張梁雪愛、王
      薇禎、田金蘭、張春雄等於警局、調查站初詢及檢察官偵
      查中基於被告地位所為之供述及於檢察官偵查中以證人身
      分所為之結證，證明其等有收受被告甲○○、丑○○、壬○○、巳○○、己○○○所交付之賄款，要求其等投票支
      持甲○○之事實。
（八）證人未○○○、卯○○○、戊○○、庚○○、丙○○、寅
      ○○、辛○○、癸○○、范卓月英、張鳳美、江秋瑩、林
      梅、古秀湄、侯月芳、鄭陳乃、朱曾玉碟、鄭金塗、林炳
      宏、嚴阿雲、林昌慶、戴曾棋、戴曾五妹、吳秀蘭、謝金
      源、呂淑英、鄭傅秋妹、張謝秀蘭、黃翔朝、黃美英、許
      財樹、劉玉丹、李婉榛、張梁雪愛、王薇禎、田金蘭、張
      春雄等分別於偵查中、本院審理時所提出而扣案之現金：
      證明被告甲○○、丑○○、壬○○、巳○○、己○○○交
      付賄款，要求證人未○○○等人投票支持被告甲○○之事
      實。
（九）卷附之監聽譯文、監視錄影及翻拍照片等：證明被告甲○○、丑○○、壬○○、巳○○、己○○○趁拜票時向選民
      交付賄款之事實。
（十）扣案甲○○競選文宣（3張加1盒）、記載選民電話、地址
      等之涉嫌賄選資料（8張、6張）、選民票數之名單1 張（
      扣押物品清單上記載為庚○○等人員名冊）、甲○○宣傳
      單33張等物（扣押物品清單見選偵字第14號卷第103至105
      頁、本院卷(一)第48頁以下）：證明被告壬○○、巳○○為
      被告甲○○賄選之事實。
（十一）對被告丁○○辯解不採之理由：訊據被告丁○○固不否
        認其係第17屆新竹縣議員第三選區之有投票權人，且與
        被告巳○○係新竹縣新豐鄉上坑村隔壁鄰之鄰居，惟矢
        口否認有收受賄賂之犯行，辯稱：伊是6 鄰的，伊未收
        到被告巳○○所交付之金錢云云。經查：被告丁○○確
        有收受被告巳○○所交付買票款項一節，經證人即被告
        巳○○於偵查、本院審理中結證在卷，雖證人巳○○於
        本院審理時證稱係交付被告丁○○1,000 元，請其轉交
        其中500元予被告辰○○○，而與偵查中所述各交付500
        元予被丁○○、辰○○○有所不一（辰○○○投票受賄
        部分另為無罪諭知，詳後述），但被告巳○○對於確有
        交付買票款項予被告丁○○一節堅稱不移，加上證人巳
        ○○確有同時行賄附近之鄰居、親友如鄭陳乃、鄭廖早
        妹、朱曾玉碟、鄭金塗、嚴阿雲、林昌慶、林炳宏、戴
        曾五妹、戴曾棋等人，業據該等證人證述明確，可見被
        告巳○○確實有在該地積極進行行賄犯行，再者，證人
        巳○○與被告丁○○之間並無仇怨，若非真有行賄之事
        實，自無刻意誣陷被告丁○○之理，故被告丁○○辯稱
        並無收賄一事，應屬卸責之詞，無足採信，且因被告丁○○若係收受1,000元，則被告丁○○有無轉交500元予
        被告辰○○○將影響其是否另犯侵占罪，依罪疑為輕原
        則，應為有利被告丁○○之認定，僅認定告丁○○係收
        受500元之賄款。
（十二）綜上事證，足認被告甲○○、丑○○、壬○○、巳○○
        、己○○○、癸○○之自白內容應與事實相符，而被告
        丁○○部分因有前開對其不利之證據，其辯解亦不足採
        信，是本件事證明確，被告甲○○、丑○○、壬○○、
        巳○○、己○○○、癸○○等人上開犯行均堪以認定，
        應依法論科。
二、論罪科刑：
（一）按刑法上之行求賄賂，指行為人自行主動要求送賄予有投
      票權人，以行賄者一方之意思表示為已足，雖不以對方允
      諾為必要，惟其行賄之意思表示須已達於對方，始克成立
      （最高法院95年度台上字第4610號判決意旨參照）。次按
      公職人員選舉罷免法第99條第1 項之賄選罪係以對於有投
      票權之人，行求期約或交付賄賂或其他不正利益，而約其
      不行使投票權或為一定之行使為構成要件，亦即須視行為
      人主觀上是否具有行賄之犯意，而約使有投票權人為投票
      權一定之行使或不行使；客觀上行為人所行求期約或交付
      之賄賂或不正利益是否可認係約使投票權人為投票權之一
      定行使或不行使之對價；以及所行求、期約、交付之對象
      是否為有投票權人而定。上開對價關係，在於行賄者之一
      方，係認知其所行求、期約或交付之意思表示，乃為約使
      有投票權人為投票權一定之行使或不行使；在受賄者之一
      方，亦應認知行賄者對其所行求、期約或交付之意思表示
      ，乃為約使其為投票權一定之行使或不行使。且對有投票
      權人交付之財物或不正利益，並不以金錢之多寡為絕對標
      準，而應綜合社會價值觀念、授受雙方之認知及其他客觀
      情事而為判斷（最高法院92年台上字第893 號判例意旨可
      資參照）。亦即，公職人員選舉罷免法第99條第1 項投票
      行賄罪之行求、期約、交付行為，係屬階段行為，其行求
      賄選階段，屬行賄者單方意思表示行為，不以相對人允諾
      為必要，而交付賄選階段，除行賄者有實施交付賄賂行為
      外，因對收受賄賂者，刑法第143 條有投票受賄罪之處罰
      規定，2者乃必要共犯中之對向犯，以2個以上之行為者，
      彼此相互對立之意思經合致而成立犯罪，雖不以收受者確
      已承諾，或進而為一定投票權之行使為必要，仍須於行賄
      人交付賄賂或其他不正利益時，受交付之相對人對其交付
      之目的已然認識而予收受，其交付賄賂或其他不正利益之
      犯行始克成立，行賄者方得論以交付賄賂罪（最高法院94
      年度台上字第3819號判決參照）。又所謂「許以（投票權
      ）為一定之行使」者，只要投票權人之允許，係因受到收
      受之賄賂或不正利益影響而決定即可，至於允許之方法，
      既不限於事前或事後同意，明示、默示均無不可，事後是
      否依約投票或不投票，更不影響罪責。
（二）查被告甲○○、丑○○、壬○○、巳○○、己○○○係基
      於投票行賄之犯意，以每票500元或每戶1,000元之不等代
      價交付予具有投票權之證人范卓月英、被告巳○○、丁○○、癸○○等人，而其等亦均知悉被告甲○○等人交付款
      項之意涵，綜合社會價值觀念、授受雙方之認知及其交付
      現金之客觀情狀以觀，足認該現金之交付、收受與投票權
      為一定行使間，具有對價關係。是核被告甲○○、丑○○
      、壬○○、巳○○、己○○○、丁○○、癸○○所為，係
      犯如下罪名：
    1.核被告甲○○、丑○○、壬○○、巳○○、己○○○就行
      賄部分係犯公職人員選舉罷免法第99條第1 項之對於有投
      票權之人，交付賄賂，而約其投票權為一定行使之投票行
      賄罪。被告巳○○、丁○○、癸○○收受賄款部分係犯刑
      法第143條第1項之有投票權人收受賄賂罪。
    2.按鑑於公職人員選舉，其前、後屆及不同公職之間，均相
      區隔，選舉區亦已特定，以候選人實行賄選為例，通常係
      以該次選舉當選為目的。是於刪除連續犯規定後，苟行為
      人主觀上基於單一之犯意，以數個舉動接續進行，而侵害
      同一法益，在時間、空間上有密切關係，依一般社會健全
      觀念，難以強行分開，在刑法評價上，以視為數個舉動之
      接續實行，合為包括之一行為予以評價，較為合理，於此
      情形，即得依接續犯論以包括之一罪。最高法院99年第五
      次刑事庭會議作有決議。是被告甲○○、丑○○、壬○○
      、巳○○、己○○○所為多次行賄行為，應依接續犯論以
      一罪。
    3.被告甲○○、丑○○就行賄部分分別與被告壬○○、巳○○、己○○○、甲男，有犯意聯絡、行為分擔，均應論以
      共同正犯。
    4.被告己○○○於偵查中自白犯罪，因而查獲被告甲○○為
      共犯，爰依公職人員選舉罷免法第99條第5 項後段規定，
      免除其刑。
    5.查選舉乃實踐民主政治之重要核心制度，各民主法治國家
      莫不盡最大力量維持選舉之公平、公正，而賄選為破壞選
      舉公平、公正至鉅之惡源，應予嚴厲查禁。本案被告甲○○為候選人，丑○○為候選人之配偶，其二人冀求勝選之
      心為人之常情，惟卻使用錯誤方法，對於具有投票權人交
      付現金，被告壬○○、巳○○因與被告丑○○、甲○○夫
      婦素有交情，而為被告甲○○賄選，其等所為均不足取，
      惟被告甲○○本身係連任三屆鄉民代表，上一任鄉民代表
      亦獲1532票，本有相當民意基礎，有新竹縣選舉委員會99
      年5月28日竹縣選一字第0990800675 號函及新豐鄉鄉民代
      表第四選區開票結果彙總表在卷可稽（見本院卷(二)第62至
      63頁），甚且因本案爆發遭羈押後，仍獲得3383票而當選
      ，有新竹縣選舉委員會所函復竹縣第十七屆縣議員選舉第
      三選區候選人得票一覽表附卷足佐（見本院卷(一)第183 至
      184 頁），是其縱算不賄選，亦非絕無勝選之實力，另其
      與被告丑○○之二名子女均有精神方面疾病需要人照顧，
      有重大傷病卡、診斷證明書等可稽（見本院卷(二)第31頁、
      第34頁、第195至197頁），被告丑○○、甲○○因擔心任
      民意代表兼顧家庭之既有模式恐因其他候選人瓜分票源而
      生變，一時走偏而起意進行賄選，被告壬○○、巳○○均
      為七旬老人，其等年事已高，礙於人情而與被告甲○○、
      丑○○共同賄選，被告甲○○、丑○○、壬○○、巳○○
      於本院審理時均坦承犯行，已有悔悟之意，其等行為固應
      予責罰，惟上開投票行賄罪名之法定刑，係3 年以上10年
      以下有期徒刑，得併科100萬元以上1,000萬元以下罰金之
      重刑，被告甲○○、丑○○、壬○○、巳○○今因一時失
      慮致罹刑典，衡以被告甲○○對於其因賄選遭臺灣新竹地
      方法院檢察署檢察官及同一選區之候選人吳寀璇向本院提
      起當選無效之訴後，亦主動辭去縣議員一職，對於當選無
      效之訴並甘受敗訴判決而未上訴致當選無效確定，有辭職
      書、本院98年度選訴字第2、3號民事判決、判決確定證明
      書各1 份（見本院卷(二)第71頁、第74至78頁），對照其他
      案之賄選被告，被告甲○○、丑○○、壬○○、巳○○勇
      於認錯、面對刑責，其等所犯確屬情輕法重，客觀上足以
      引起社會一般人之同情，本院基於衡平原則，認為處以法
      定最輕刑度有期徒刑3 年猶嫌過重，是其犯罪之情狀顯堪
      憫恕，爰依刑法第59條之規定，酌量減輕其等之刑。
（四）被告巳○○於偵查、審理中自白投票行賄犯行，應依公職
      人員選舉罷免法第99條第5項前段規定，減輕其刑，並遞
      減之。被告巳○○、癸○○於偵查、審理中自白投票受賄
      犯罪，應依公職人員選舉罷免法第111條第1項後段規定，
      減輕其刑。
（五）被告巳○○所犯上開公職人員選舉罷免法第99條第1 項之
      行賄罪、刑法第143條第1項之受賄罪，犯意個別，行為互
      異，應分論併罰。
（六）爰審酌被告甲○○、丑○○、壬○○、巳○○、癸○○犯
      後坦承犯行，態度良好，確有悛悔之意，被告丁○○犯後
      否認犯行，態度普通，暨其等犯罪動機、目的及智識程度
      、犯罪所生之危害等一切情狀，分別量處如主文所示之刑
      ，被告巳○○部分並定其應執行之刑，被告癸○○、丁○○部分併諭知易科罰金之折算標準。另被告甲○○、丑○○、壬○○、巳○○、丁○○、癸○○均未曾因故意犯罪
      受有期徒刑以上之宣告，被告壬○○、巳○○、甲○○、
      丑○○自查獲日起分別經羈押1到3個月不等時間，被告甲○○、丑○○、壬○○、巳○○、丁○○、癸○○因一時
      失慮犯下本案，經此偵審程序，應已深獲教訓，本院認其
      等所宣告之刑，均以暫不執行為適當，爰分別諭知如主文
      所示之緩刑，以啟其等自新，並命被告甲○○、丑○○、
      壬○○、巳○○向公庫支付如主文所示金額，被告甲○○
      、丑○○為本件始作俑者，其等部分另諭知於緩刑期間付
      保護管束，以示懲儆，兼觀後效。
（七）又公職人員選舉罷免法第113條第3項規定：「犯本章之罪
      或刑法分則第六章之妨害投票罪，宣告有期徒刑以上之刑
      者，並宣告褫奪公權。」，惟該法並未規定褫奪公權宣告
      之期間標準，而公職人員選舉罷免法為刑法之特別法，刑
      法總則除於其他法令有特別規定外，亦適用之，故褫奪公
      權宣告之期間標準即應適用刑法第37條第2 項之規定。本
      件被告甲○○、丑○○、壬○○、巳○○、丁○○、癸○○既均經判處有期徒刑以上之刑，均應依公職人員選舉罷
      免法第113條第3項之規定，諭知如主文所示之褫奪公權期
      間。又依刑法第74條第5 項規定，緩刑效力不及於褫奪公
      權之宣告，併此敘明。
（八）末按，公職人員選舉罷免法第90條之1第3項固規定預備或
      用以行求期約或交付之賄賂，不問屬於犯人與否，沒收之
      。但如其賄賂已交付與有投票權之人收受，因收受者係犯
      刑法第143條第1項之投票受賄罪，其所收受之賄賂應依同
      條第2 項之規定沒收之，如全部或一部不能沒收時，追徵
      其價額。故犯投票行賄罪者，其已交付之賄賂自應依刑法
      第143條第2項之規定於其對向共犯投票受賄罪之從刑宣告
      沒收追徵，不得再依上開公職人員選舉罷免法規定沒收，
      最高法院92年度台上字第4933號判決意旨可資參照。經查
      ，被告甲○○等人用以交付范卓月英等人之現金，業經范
      卓月英等人收受而另犯刑法第143條第1項之投票受賄罪，
      該賄賂應依同法條第2 項之規定沒收之，如全部或一部不
      能沒收時，追徵其價額，同案被告未○○○、卯○○○、
      戊○○、庚○○、丙○○、寅○○、辛○○所收受之賄款
      ，應於被告未○○○等人之判決中諭知沒收，而證人范卓
      月英、張鳳美、江秋瑩、林梅、古秀湄、侯月芳、鄭陳乃
      、鄭廖早妹、朱曾玉碟、鄭金塗、林炳宏、嚴阿雲、林昌
      慶、戴曾棋、戴曾五妹、吳秀蘭、謝金源、鄭傅秋妹、張
      謝秀蘭、黃翔朝、黃美英、許財樹、劉玉丹、李婉榛、張
      梁雪愛、王薇禎、田金蘭、張春雄等人雖經檢察官另為緩
      起訴處分確定，然檢察官就上開賄賂仍得依刑事訴訟法第
      259條之1規定，單獨聲請法院宣告沒收，是本件就未○○○、卯○○○、戊○○、庚○○、丙○○、寅○○、辛○○、范卓月英、張鳳美、江秋瑩、林梅、古秀湄、侯月芳
      、鄭陳乃、鄭廖早妹、朱曾玉碟、鄭金塗、林炳宏、嚴阿
      雲、林昌慶、戴曾棋、戴曾五妹、吳秀蘭、謝金源、鄭傅
      秋妹、張謝秀蘭、黃翔朝、黃美英、許財樹、劉玉丹、李
      婉榛、張梁雪愛、王薇禎、田金蘭、張春雄部分之賄款現
      金，均不得依公職人員選舉罷免法第99條第3 項規定宣告
      沒收。另被告巳○○、癸○○所收受之500元、2,000元賄
      款，業經其二人提出扣押在案，應依刑法第143條第2項前
      段規定沒收之。另被告巳○○所交付予被告丁○○之 500
      元（未扣案），業經被告丁○○收受，該賄賂應依同法條
      第2 項之規定沒收之，如全部或一部不能沒收時，追徵其
      價額。
（九）扣案之甲○○競選文宣（3張加1盒）、記載選民電話、地
      址等之涉嫌賄選資料（8張、6張），均係被告壬○○所有
      ，扣案之選民票數之名單1張（扣押物品清單上記載為「
      庚○○等人員名冊」）、甲○○宣傳單33張，均係被告巳
      ○○所有（扣押物品清單見選偵字第14號卷第103至105頁
      、本院卷(一)第48頁以下），分別供被告壬○○與被告甲○○、丑○○，被告巳○○與被告甲○○、丑○○共犯本件
      投票行賄犯行所用之物，應依刑法第38條第1項第2款於各
      該被告項下沒收，其餘扣案物並無證據證明與本件賄選犯
      行有關，爰不為沒收之諭知。
乙、無罪及不另為無罪諭知部分：
（一）公訴意旨另以：
    1.被告甲○○、丑○○、巳○○於98年10月間某日，由被告
      巳○○在新竹縣新豐鄉上坑村坑子口415 號被告辰○○○
      住處附近，交付被告辰○○○500 元，並告知被告辰○○○上開款項係此次新竹縣議員選舉時，被告甲○○買票的
      錢。被告辰○○○明知巳○○所交付之上開金錢，係約使
      其於上開選舉投票時支持甲○○之代價，竟仍予收受，而
      認被告甲○○、丑○○、巳○○此部分犯有公職人員選舉
      罷免法第99條第1 項之投票行賄罪、被告辰○○○犯有刑
      法第143條第1項之投票受賄罪。
    2.被告壬○○基於為新竹縣縣長候選人張碧琴賄選之犯意，
      於98年11月12日下午3 時許，約被告癸○○至新竹縣新豐
      鄉後湖村後湖子102 號壬○○住處見面，被告壬○○於同
      日見面時即交付2,000 元予被告癸○○，並告知該次有宗
      親張碧琴出來選，有空去張碧琴在新豐鄉的競選總部幫忙
      等語。被告癸○○明知被告壬○○所交付之上開金錢，係
      約使其於縣長選舉投票時支持張碧琴之代價，竟仍予收受
      。而認被告壬○○此部分犯有公職人員選舉罷免法第99條
      第1項之投票行賄罪、被告癸○○此部分犯有刑法第143條
      第1項之投票受賄罪。
    3.被告甲○○、子○○共同基於賄選之犯意，由被告子○○
      於98年10月23日上午不詳時點，在新竹縣新豐鄉○○街88
      巷2弄16號被告午○○住處附近，交付被告午○○1,000元
      ，並告知被告午○○上開款項係此次新竹縣議員候選人甲○○所交付。被告午○○明知被告子○○所交付之上開金
      錢，係約使其於縣議員選舉投票時支持甲○○之代價，竟
      仍予收受。而認被告甲○○、子○○此部分犯有公職人員
      選舉罷免法第99條第1 項之投票行賄罪、被告午○○犯有
      刑法第143條第1項之投票受賄罪。
（二）按犯罪事實應依證據認定之，無證據不得認定犯罪事實；
      不能證明被告犯罪者，應諭知無罪之判決，刑事訴訟法第
      154條第2項、第301條第1項分別定有明文。次按，事實之
      認定，應憑證據，如未能發現相當證據，或證據不足以證
      明，自不能以推測或擬制之方法，以為裁判基礎；又認定
      不利於被告之事實，須依積極證據，苟積極證據不足為不
      利於被告事實之認定時，即應為有利於被告之認定，更不
      必有何有利之證據（最高法院40年臺上字第86號及30年上
      字第816 號判例參照）。據此，刑事訴訟上證明之資料，
      無論為直接證據或間接證據，均須達於通常一般之人均不
      致於有所懷疑，而得確信為真實之程度，始得據為有罪之
      認定，若關於被告是否犯罪之證明未能達此程度，而有合
      理性懷疑之存在，致使無從形成有罪之確信，根據「罪證
      有疑、利於被告」之證據法則，即不得遽為不利被告之認
      定（最高法院76年台上字第4986號判例意旨參照）。另檢
      察官對於起訴之犯罪事實，倘其所提出之證據，不足為被
      告有罪之積極證明，或其指出之證明方法，無從說服法院
      以形成被告有罪之心證，基於無罪推定之原則（刑事訴訟
      法第154條第1項參照），自應為被告無罪判決之諭知（最
      高法院92年台上字第128 號判例意旨參照）。復按公職人
      員選舉罷免法之投票行賄罪，乃對於有投票權之人，行求
      期約或交付賄賂或其他不正當利益，而約其不行使投票權
      或為一定之行使者，為構成要件。故投票行賄罪之行為人
      行賄之對象是否為有投票權之人，與其是否構成投票行賄
      罪至有關係。
（三）訊據被告辰○○○、癸○○、午○○堅詞否認有何上開投
      票受賄罪，被告壬○○、子○○亦堅詞否認有何上開投票
      行賄罪，被告辰○○○辯稱並未收到被告巳○○所交付之
      500 元賄款等語，被告壬○○、癸○○固不否認被告壬○○有交付2,000元予被告癸○○之事實，但均辯稱該2,000
      元係被告癸○○至張碧琴競選總部幫忙之工資，並非賄選
      代價等語，被告子○○、午○○固不否認被告子○○有交
      付1,000元予被告午○○之事實，但均否認該1,000元係投
      票支持甲○○之代價，辯稱當時是說這1000元給被告午○○生病住院之夫乙○○買水果，況被告午○○係平地原住
      民，並無區域縣議員投票權，乙○○雖有區域縣議員投票
      權，但其因戶籍遷移時程關係，並未有新竹縣議員選舉權
      等語。
（四）公訴人認被告甲○○、丑○○有透過被告巳○○對被告辰
      ○○○賄選、被告辰○○○有投票受賄之犯嫌，係以被告
      巳○○之指述為主要依據，惟查：被告巳○○對於其是否
      有交付500 元予被告辰○○○而約其投票予甲○○一節，
      於偵查中係稱各給被告丁○○、辰○○○500 元（見選偵
      字第14號卷第6頁、第137至138頁、偵聲字第208號卷第 4
      頁反面），於本院審理時卻證稱係拿1,000 元給被告丁○○，要被告丁○○轉交500 元給被告辰○○○（見本院卷
      (二)第147頁），是被告巳○○就是否有拿500元給被告辰○○○一節前後證述不一，自難僅憑被告巳○○此前後不一
      之指述，遽認被告辰○○○有檢察官所指之投票受賄罪，
      自應為被告辰○○○無罪之諭知。被告巳○○、丑○○、
      甲○○此部分之行賄犯行亦因失所附麗而難以認定，惟此
      部分因檢察官認係與前開論罪科刑部分有接續犯之實質上
      一罪關係，爰不另為無罪諭知。
（五）公訴人認被告壬○○前開為張碧琴而向被告癸○○賄選，
      及被告癸○○投票受賄之犯嫌，係以被告壬○○有交付
      2000元予被告癸○○為主要依據，惟查：被告壬○○、癸○○對於該2,000 元均一致辯稱是被告癸○○去張碧琴競
      選總部幫忙2 天之工資，而非投票予張碧琴之對價等語。
      且依照檢察官起訴書所載被告壬○○交付該2,000 元時亦
      要求被告癸○○至張碧琴競選總部幫忙，如果該2000元是
      投票予張碧琴之對價，則被告壬○○顯無另要求被告癸○○至張碧琴競選總部幫忙之必要，而被告壬○○、癸○○
      均一致供承被告癸○○確有去幫忙二天，而2天2,000元之
      工資亦符合行情，是該2,000 元即難認定係投票予張碧琴
      之對價，自難僅憑被告壬○○有交付2,000 元予被告癸○○之事實，遽認被告壬○○、癸○○此部分有檢察官所指
      之投票行賄、受賄罪，惟檢察官認被告壬○○、癸○○此
      部分之犯行與前開論罪科刑部分有接續犯之實質上一罪關
      係，爰均不另為無罪諭知。
（六）公訴人認被告子○○前開為被告甲○○向被告午○○賄選
      ，及被告午○○投票受賄之犯嫌，係以被告午○○有幫被
      告甲○○交付1,000 元予被告午○○為主要依據，惟查：
      被告午○○係平地原住民，僅有平地原住民縣議員投票權
      ，並無區域縣議員投票權，其夫乙○○雖有區域縣議員投
      票權，但其戶籍原在花蓮縣，係98年9月3日才遷至新竹縣
      新豐鄉，故並未有新竹縣議員選舉權，且乙○○確實於98
      年8 月31日至同年10月27日因病住院等事實，有診斷證明
      書、戶籍謄本、選舉人名冊各1 份等附卷可證（見本院卷
      (一)第142頁、第143頁、第228 頁），是無論被告午○○或
      其夫乙○○均無第17屆新竹縣區域縣議員之投票權，雖然
      被告子○○有幫被告甲○○交付1000元予被告午○○，但
      既然行賄之對象無論被告午○○或其夫乙○○均非有投票
      權之人，則被告子○○、甲○○自不構成投票行賄罪，被
      告午○○此部分亦不成立投票受賄罪。另被告午○○同址
      戶內其小姑吳玉霞、其女吳佳華固有新竹縣（區域）議員
      之投票權（見本院卷(一)第228 頁之選舉人名冊），惟被告
      子○○、午○○均否認此1,000 元係要求吳玉霞、吳佳華
      投票予甲○○之代價，亦無證據足以證明該1,000 元與吳
      玉霞、吳佳華之投票權行使有關，自不得在確定被告午○○、其夫乙○○無新竹縣（區域）議員投票權後，另擬制
      揣測該1,000 元係約使吳玉霞、吳佳華投票予甲○○，而
      羅織被告甲○○、子○○、午○○此部分之犯行，是應就
      被告子○○、午○○部分諭知無罪判決，以免冤抑，另檢
      察官認被告甲○○此部分之犯行與前開論罪科刑部分有接
      續犯之實質上一罪關係，爰不另為無罪諭知。
、據上論斷，應依刑事訴訟法第299條第1項、第301條第1項前
    段，公職人員選舉罷免法第99條第1項、第3項、第5 項、第
    111條第1項後段、第113條第3項，刑法第11條、第28條、第
    143條、第59條、第51條第5款、第41條第1項前段、第37 條
    第2項、第38條第1項第2款、第74條第1項第1 款、第2項第4
    款、第93條第1項，刑法施行法第1條之1，判決如主文。
本案經檢察官邱宇謙到庭執行職務。
中    華    民    國    99    年    8     月    31    日
                    刑事第六庭審判長法  官  黃美盈
                                    法  官  李毓華
                                    法  官  邱忠義
以上正本證明與原本無異。
如不服本判決應於收受判決後10日內向本院提出上訴書狀，並應
敘述具體理由。其未敘述上訴理由者，應於上訴期間屆滿後20日
內向本院補提理由書（均須按他造當事人之人數附繕本）「切勿
逕送上級法院」。
中    華    民    國    99    年    8     月    31    日
                                書記官  劉依緹
附錄本案論罪科刑法條：
公職人員選舉罷免法第99條：
對於有投票權之人，行求期約或交付賄賂或其他不正利益，而約
其不行使投票權或為一定之行使者，處 3年以上10年以下有期徒
刑，得併科新臺幣100萬元以上1,000萬元以下罰金。
預備犯前項之罪者，處一年以下有期徒刑。
預備或用以行求期約或交付之賄賂，不問屬於犯人與否，沒收之
。
犯第一項或第二項之罪，於犯罪後 6個月內自首者，減輕或免除
其刑；因而查獲候選人為正犯或共犯者，免除其刑。
犯第一項或第二項之罪，在偵查中自白者，減輕其刑；因而查獲
候選人為正犯或共犯者，減輕或免除其刑。
公職人員選舉罷免法第113條：
犯本章之罪，其他法律有較重處罰之規定者，從其規定。
辦理選舉、罷免事務人員，假借職務上之權力、機會或方法，以
故意犯本章之罪者，加重其刑至2分之1。
犯本章之罪或刑法分則第六章之妨害投票罪，宣告有期徒刑以上
之刑者，並宣告褫奪公權。
刑法第143條：
有投票權之人，要求、期約或收受賄賂或其他不正當利益，而許
以不行使其投票權或為一定之行使者，處三年以下有期徒刑，得
併科五千元以下罰金。
犯前項之罪者，所收受之賄賂沒收之。如全部或一部不能沒收時
，追徵其價額。

司法院資訊處製作；財團法人民間司法改革基金會備份。
